【裁判字號】    96,上,1069
【裁判日期】    971111
【裁判案由】    返還借款
【裁判全文】
臺灣高等法院民事判決                  96年度上字第1069號
上  訴  人  乙○○
訴訟代理人  曾威龍律師
            廖永煌律師
被  上訴人  甲○○
訴訟代理人  廖學興律師
            曾伊如律師
上列當事人間返還借款事件，上訴人對於中華民國96年11月23日
台灣宜蘭地方法院第一審判決提起上訴，並追加後位訴訟標的，
本院於97年10月28日言詞辯論終結，判決如下：
    主  文
原判決廢棄。
被上訴人應給付上訴人新台幣肆佰拾玖萬柒仟佰拾肆元，
及自民國九十六年一月十日起至清償日止，按週年利率百分之五
計算之利息。
第一、二審訴訟費用由被上訴人負擔。
本判決所命給付，於上訴人供擔保新台幣壹佰肆拾陸萬伍千元後
得假執行，但被上訴人以新台幣肆佰拾玖萬柒仟佰拾肆元
為上訴人供擔保後，得免為假執行。
    事實及理由
一、按第二審訴之變更或追加，非經他造同意，不得為之。但民
    事訴訟法第255條第1項第2款至第6款情形，不在此限；同法
    第446條第1項定有明文。本件上訴人於本院以同一聲明追加
    不當得利返還請求權後位訴訟標的，雖為被上訴人所不同意
    ，惟追加後位訴訟標的與原訴依消費借貸款返還請求權，其
    主要爭點有其共同，各請求利益之主張在社會生活上可認為
    同一，而就原請求之訴訟及證據資料，於審理繼續進行在相
    當程度範圍內具有同一性，得期待後請求之審理予以利用，
    俾先後兩請求同一程序得加以解決，避免重複審理，進而為
    統一解決紛爭，其基礎事實顯為同一，依民事訴訟法第446
    條第1項但書規定，應予准許，合先敘明。
二、上訴人主張：坐落宜蘭縣宜蘭市○○路○段75巷17號房地（
    以下簡稱農權路房地）原由上訴人之兄即訴外人丙○○居住
    ，並登記其妻楊淑清、其子朱晁儀名義。農權路房地於92年
    間遭原法院執行處查封拍賣，丙○○為續住該房地，乃要求
    丙○○之姐即被上訴人出面購買後暫由丙○○使用。嗣被上
    訴人於93年2月4日以新台幣（下同）8,900,000元得標，然
    被上訴人因自有資金不足繳納尾款，遂轉向上訴人借貸，上
    訴人即以所有宜蘭縣員山鄉○○段138、139、170地號土地
    （以下簡稱138等地號土地），並情商訴外人朱讚光以其名
    義向宜蘭市農會（以下簡稱農會）貸款5,000,000元，併同
    被上訴人自己提供所有宜蘭縣羅東鎮○○路22號房地 (以下
    簡稱22號房地)為抵押貸款1,500,000元，合計6,500,000元
    ，並於93年2月11日匯入朱讚光設於農會之帳號，經被上訴
    人提領後取得農權路房地所有權。另被上訴人於93年4月5日
    先行清償朱讚光名義貸款2,000,000元，復於同年7月23日、
    同年月26日撥償上訴人1,000,000元及600,000元。迄93年10
    月8日，被上訴人復情商上訴人除前揭138等地號土地外，再
    補提供同段137之2地號土地，以借新還舊之方式，由上訴人
    向農會轉貸4,500,000元，以清償朱讚光名義之前開貸款債
    務1,500,000元、3,000,000元外，另於93年10月13日再增貸
    2,497,334元撥入被上訴人設於農會0000-00-00000-0-00號
    帳戶內供被上訴人提領使用，以上合計7,000,000元。嗣上
    訴人擬將138等及137之2地號土地出售，乃清償前揭貸款其
    中6,000,000元貸款，僅餘被上訴人自己提供22號房地抵押
    借貸部分1,000,000元未償。計被上訴人向上訴人借款4,397
    ,334 元（5,000,000-2,000,000元-1,600,000元+（4,500,0
    00元-3,000,000元）-1,000,000元+2,497,334=4,397,334)
    ，經上訴人於95年12月間函催返還，被上訴人迄今未還，爰
    依消費借貸契約，請求被上訴人應給付上訴人4,397,334元
    及自96年1月10日起算之法定遲延利息，暨陳明願供擔保請
    准宣告假執行。原審判決上訴人敗訴，上訴人聲明不服提起
    上訴，並追加後位訴訟標的依不當得利返還請求權為同一請
    求。上訴聲明：(一)原判決廢棄。(二)被上訴人應給付上訴人4,
    397,334元，及自民國96年1月10日起至清償日止，按週年利
    率百分之五計算之利息。
三、被上訴人則以：本件乃丙○○所有農權路房地將遭拍賣，遂
    央請兩造共同幫忙籌措資金，並約定以被上訴人名義出價競
    標，如得標尾款由上訴人籌措繳付，拍定後則由丙○○繼續
    居住，是被上訴人雖為農權路房地之登記名義人，然係受丙
    ○○之委託而借名登記。故上訴人提供138等地號土地為抵
    押貸款，實係丙○○向上訴人借貸，與被上訴人無涉。嗣被
    上訴人以借新還舊之方式，向農會增貸7,000,000元，除將
    其中4,500,000元償還前以朱讚光名義借貸之6,500,000元外
    ，其餘2,497,334元雖轉入被上訴人設於農會之帳戶，但被
    上訴人僅提供帳戶，款項則係供丙○○使用，故該筆2,497,
    334元之借款人亦為丙○○等語，資為抗辯。上訴聲明：上
    訴駁回，如受不利判決，願供擔保免為假執行宣告。
四、兩造不爭之事實（見本院卷(一)第82頁正、反面、第203頁反
    面、第205頁至第206頁）:
    農權路房地原由上訴人之兄丙○○居住，並登記丙○○妻楊
    淑清、子朱晁儀名下，92年間農權路房地經查封後，而由被
    上訴人於93年2月4日以8,900,000元得標。上訴人即以其所
    有138等地號土地、被上訴人則提供22號房地各為抵押，均
    於93年2月11日以朱讚光名義向農會貸款6,500,000元（上訴
    人部分5,000,000元，被上訴人部分1,500,000元），並匯入
    朱讚光農會帳號。被上訴人並因此取得農權路房地。又被上
    訴人於93年4月5日清償前揭以上訴人及朱讚光為債務人名義
    部分貸款2,000,000元，旋於同年7月23日及同年月26日給付
    上訴人1,000,000元及600,000元。另朱讚光於93年10月8日
    要求塗銷貸款名義，上訴人即以原有已設定抵押之138等地
    號土地外，再補提供同段137之2地號土地，以借新還舊之方
    式向農會借得7,000,000元，除其中4,500,000元清償朱讚光
    名義貸款債務1,500,000元、3,000,000元外，另2,497,334
    元，即撥入被上訴人設於農會0000-00-00000-0-00號帳戶內
    等情，有農會0000-00-00000-0-00號帳戶存摺節本、原法院
    強制執行案款收據、上訴人及朱讚光抵押登記聲請書、朱讚
    光設於農會帳戶存摺節本、138等地號土地為抵押權設定變
    更之聲請書、存證信函及回證為證（見原審96年度羅調字第
    20號卷第4頁至第21頁），並有農會97年6月25日宜市農信字
    第0970001836號附有關乙○○、甲○○、朱讚光借款資金往
    來資料可憑（見本院卷(一)第175頁至第181頁）。
五、上訴人主張被上訴人為標得農權路房地，乃陸續向上訴人借
    得前揭借款計4,397,334元，縱認被上訴人未向上訴人借款
    ，惟上訴人138等地號抵押借款抵充作拍賣尾款，俾被上訴
    人取得農權路房地，且上訴人亦借款匯入被上訴人設於農會
    帳戶2,497,334元，被上訴人無法律上原因受有4,397,334元
    之利益，致上訴人受有損害，乃後位依不當得利返還請求權
    ，請求返還4,397,334元本息。惟均為被上訴人所否認，查
    ：
  (一)先位訴訟標的消費借貸返還請求權部分：
  1.按稱消費借貸者，謂當事人約定，一方移轉金錢或其他代替
    物之所有權於他方，而他方以種類、品質、數量相同之物返
    還之契約。而當事人主張有金錢借貸關係存在，須就其發生
    所須具備之特別要件即金錢之交付及借貸意思表示一致負舉
    証之責任，若僅証明有金錢之交付，未証明借貸意思表示互
    相一致者，尚不能認有金錢借貸關係存在。
  2.本件上訴人以其所有138等地號土地陸續向農會借得6,500,0
    00元、7,000,000元，令被上訴人以其名義標得農權路房地
    ，且其中2,497,334元並匯入被上訴人帳戶等情，為兩造所
    不爭執，已如前述，上訴人主張其係被上訴人借貸之款項，
    惟為被上訴人所否認，揆諸前開說明，上訴人自應就兩造間
    有消費借貸意思表示互相一致負舉證之責。但遍查本件全部
    卷證，僅證人丙○○曾證稱上訴人以土地向農會借款後借給
    被上訴人等語（見原審卷第131頁、第132頁、本院卷第137
    頁反頁），但經細問兩造間借貸情形，證人丙○○則證稱僅
    知概略而已，不知道詳細情形（見原審卷第133頁)。是證人
    丙○○既不知悉兩造間借貸之詳情，則其證稱被上訴人有向
    上訴人借款云云，自不能為兩造間有借貸合致之認定。是上
    訴人僅能證明有款項往來，未能證明借貸意思表示互相一致
    ，尚不能證明兩造有金錢借貸關係存在。上訴人依消費借貸
    款返還請求權請求被上訴人給付2,497,334元本息，自屬無
    據，不應准許。
  (二)後位訴訟標的不當得返還請求權部分：
  1.農權路房地之所有權人為何？
  (1)關於農權路究係何人取得所有權？依證人丙○○於原審證稱
    ：「當初講好是甲○○要買，當時是被告與媽媽說要買該房
    子，被告甲○○借原告的不動產去宜蘭市農會抵押，借款65
    0萬或750萬元，錢都是要由甲○○出的。房子拍定後由我續
    住，要買之前有家族會議，有我和我媽媽、甲○○、我兒子
    、楊淑清等人，甲○○買下來之後我會沒地方住，就暫時借
    我住，農會的利息由我繳納。我媽媽並沒有講說這間房子只
    是給甲○○做一個人頭而已。買房子及過戶手續都是我辦理
    的，總價890萬元…（該房子的資金是乙○○與甲○○一起
    拿錢買下來，還是甲○○自己買下來？）是乙○○把不動產
    拿去抵押借款借給甲○○。（有無提過買該房子甲○○只是
    借名？房子是證人的？）沒有…（當初向你要房子是誰？）
    甲○○叫我搬出去。乙○○並沒有向我催討過」（見原審卷
    第131頁至第133頁）。嗣證人丙○○亦於本院證稱：「因為
    甲○○要買給他女兒住，買了以後，不夠的錢向乙○○借田
    地到農會質押貸款，然後把尾款付清。這個房子是我的，不
    是祖產，因為要被拍賣，所以甲○○買給他女兒住，因為錢
    不夠，所以甲○○向乙○○借田地，…這個房子是甲○○買
    的」（見本院卷(一)第136頁反面至第137頁反面）。參酌被上
    訴人於拍得農權路房地後，乃於95年3月8日聲請原法院點交
    農權路房地，有本院調閱原法院92年度執字第4384號卷〈以
    下簡稱執行卷〉附被上訴人申請點交狀在卷可稽（見執行卷
    (二)第7頁至第10頁）。倘被上訴人認農權路房地係丙○○借
    名登記，被上訴人要無聲請原法院執行處請求排除丙○○及
    其家屬占有農權路房地之理。證諸被上訴人於標得農權路房
    地後，即以農權路房地為擔保品，於93年4月5日向農會借款
    二筆，帳號00-00000000借款2,000,000元、帳號00-0000000
    0借款4,200,000元，且該借款利息係約定以被上訴人設於農
    會之00000000000000帳戶繳納，有農會97年6月25日宜市農
    信字第0970001836號函附帳戶查詢單可考（見本卷卷(一)第17
    5頁、第177頁）。而該借款係由被上訴人使用，此經丙○○
    於原法院執行處訊問時及本院陳明在卷（見執行卷(二)第45頁
    、本院卷(一)第137頁、第138頁），益證農權路房地係由被上
    訴人取得所有權至明。至丙○○雖有繳交農權路房地借貸之
    利息，但丙○○陳明其係使用農權路房地之對價（筆錄同前
    ），亦即倘農權路房地係丙○○借名登記予被上訴人，核被
    上訴人要無以該房地貸款並自行處理花用之理。加以被上訴
    人曾還款上訴人1,600,000元，此經證人丙○○陳明在卷（
    見本院卷(一)第137頁反面），且被上訴人就其給付1,600,000
    元予上訴人之事實，亦不爭執（同前），倘被上訴人僅為農
    權路房地借名登記之人，上訴人資金短缺，除非上訴人向被
    上訴人借款，被上訴人要無給付上訴人1,600,000元之必要
    ，足見農權路房地確由被上訴人標購取得所有權。
  (2)另證人朱讚光於原審亦證稱：「當初要借650萬時是甲○○
    打電話跟我說，因我是農會會員，要用我的名義去借，我只
    是出名而已並沒有出資，至於這650萬元裡面乙○○與甲○
    ○的出資額我並不清楚。以及他們之間金錢關係我就不清楚
    。甲○○跟我說她要買丙○○的房子，因該房子被拍賣，她
    要買下來，因為她不是農會會員所以要借我的名，至於為何
    會用乙○○的土地借款，詳情我不知道。…甲○○有表示說
    該房子她買了之後，她就要加入農會會員，我的部分她就要
    塗銷掉，該由甲○○的名義去借。…我並沒有詳問甲○○，
    就這件事情乙○○並沒有跟我接觸」（見原審卷第134頁至
    第135頁）。因此關於被上訴人為向原法院執行處標購農權
    路房地，及籌措該價金而須藉證人朱讚光名義向農會借款情
    事，均由被上訴人與朱讚光聯繫，益可證農權路房地係被上
    訴人買受，而非借名登記至明。
  (3)另證人即兩造之妹朱家萱證稱：「（丙○○跟你提到借名登
    記給甲○○？）詳情不是如此，是丙○○與甲○○之間自己
    在談話時談及此事，我有聽到當時在場的人很多，我媽媽也
    在場，當時有人說該房子要法拍，就用甲○○的名字買下來
    ，等丙○○有錢時房子再過戶給丙○○，因當時友愛百貨前
    空地要蓋房子。在講該房子時我不記得有無提到乙○○」（
    見原審卷136頁）。證人即兩造之母吳淑子亦證稱：「該房
    子要被拍賣時我正好住在那邊，這件事情我知道。我也知道
    後來甲○○得標。當時我和丙○○、甲○○、朱家萱及孫子
    等人在吃飯時，丙○○提到他住的這間房子最近法院可能要
    拍賣，甲○○就說不然她要把該房子買下來，有一天一大早
    甲○○打電話找我，說她已經向乙○○借好田地的所有權狀
    ，同那天乙○○從台北打電話回來，說他姐姐甲○○有跟他
    談這事情，說要以他田地向銀行借錢，跟我講要我把田地文
    件拿給甲○○，因為田地文件一向都由我保管。（甲○○有
    無說她把該房子買下來，是要給丙○○？）她只是說她要買
    而已。（有無提到房子買受後要算誰的？）買了以後算甲○
    ○的。（是否知悉為何乙○○同意以田地提供給被告抵押借
    款？）丙○○的房子經過法院拍賣比較便宜，所以被告說這
    樣可惜所以把房子買下來，因為要買該房子不夠錢，所以要
    籌措資金，才以田地抵押借款買下該房子…（妳們吃飯談及
    此事時乙○○是否在場？）不在。他人在台北」（見原審卷
    第174頁至第175頁）。因此，農權路房地顯係被上訴人標
    購取得所有權，而非借名登記。
  (4)至丙○○嗣與被上訴人間金錢或農權路房地之糾紛如下：
  丙○○於95年3月31日就被上訴人前揭聲請原法院執行處點
    交農權路房地情事，雖具狀向原法院執行處聲明異議，表明
    ：其央請兩造共同幫忙籌資金為其保住農權路房地，並由被
    上訴人、丙○○及其母（未包含上訴人）達成協議，由被上
    訴人墊付押標金1,500,000元，如經標得尾款由上訴人籌措
    繳付，房屋暫供丙○○及其家小居住等語（見執行卷(二)第28
    頁）。惟丙○○並未陳明農權路房地係借被上訴人名義登記
    ，且丙○○亦復於前揭異議狀表明其占用農權路房地之權源
    ，亦係受被上訴人之指示。證諸丙○○於執行處訊問時陳稱
    ：「當初我們家族召開會議，共同討論要把房子買回來，討
    論結論要以甲○○名義來投標，…等我有能力還款的時候再
    向甲○○、乙○○買回」等語，核丙○○所謂家族會議，上
    訴人並未參與，此經證人即兩造之母吳淑子陳證在卷（見原
    審卷第175頁），且丙○○前揭陳述，不僅當場為被上訴人
    所否認，復且陳明：「當初並未如債務人（按係丙○○）所
    說的家庭會議，丙○○拜託我來買，…講好由我的名義買，
    只是暫借給丙○○使用，去年五月份之後，我不同意再繼續
    借他使用，有向他催討，但他不願意歸還，至於我向農會貸
    款由他繳利息的部分與本件無關」云云，有該執行訊問筆錄
    在卷可考（見執行卷(二)第44頁至第45頁）。是被上訴人就其
    標得農權路房地始終表明係其所有而暫借予丙○○使用至明
    。被上訴人嗣與丙○○間之金錢糾葛（此部分詳如后述），
    丙○○無從返還借款而翻異前詞，抗辯農權路房地為借名登
    記云云，殊無足取。上訴人主張農權路房地係被上訴人標購
    買受等語，應可採信。
  (2)又被上訴人早自92年10月19日與丙○○有金錢往來之糾紛，
    此有被上訴人提出借條、支出款項明細表在卷可證（見原審
    卷第87頁、第91頁至第92頁）。被上訴人乃於94年11月25日
    以存證信函寄予丙○○記載：「本人已委託不動產仲介業者
    尋找買主，處理本人名下不動產出售事宜，地址：宜蘭縣宜
    蘭市○○路○段七十五巷十七號，因前述不動產現由台端要
    求延期遷移日，至今已長達六個月，…倘堅持延期或持續居
    住，須先償還自九十二年三月至九十四年四月止向本人借款
    新台幣佰貳拾貳萬壹千壹佰壹拾元整及其所衍生利息與房
    屋貸款（地址：…），同時，亦將本人名下不動產：（地址
    ：宜蘭縣宜蘭市○○路○段七十五巷十七號）過戶至台端名
    下，否則本人依法行事」（見本院卷(一)第65頁至第66頁）。
    是被上訴人僅詳述丙○○積欠借款，且已表明其有權出售農
    權路房地，倘丙○○願意續住，即應先償還所欠借款後，再
    將農權路房地過戶予丙○○名下，其並未敘明農權路房地僅
    係丙○○借名登記予被上訴人。而丙○○於收受該存證信函
    後，雖函復稱：「農權路二段75巷17號房屋…為台端名下及
    現為本人所占有乙節，其詳細原委及過程台端知之甚詳，若
    執意出賣於第三人恐有觸法之嫌…其次來函所稱二筆借款，
    其中三百二十二萬七千一百十六元部分其數目容有爭議，且
    與房屋過戶至台端名下無關。至若一百萬元部分乙○○君願
    意償還，並請求台端於償還後將系爭房地移轉於其名下」（
    見本院卷第67頁至第68頁）。亦僅是丙○○澄清其積欠被上
    訴人之借款數額，並呼籲上訴人勿出售農權路房地之法律效
    果，暨表明上訴人願償還1,000,000元以換得農權路房地而
    已。亦即上揭二函均僅係被上訴人嗣與丙○○間金錢借貸引
    發糾紛後，連帶就被上訴人是否出售農權路房地，相互澄清
    並提出解決之道而已。至丙○○雖曾出具借條記載：農權路
    房地出售後，其得價金中與以償還云云（見原審卷第87頁）
    ，惟其已經丙○○反悔而未與被上訴人達成協議，此為被上
    訴人所自認，且縱如屬實，亦僅是丙○○嗣與被上訴人解決
    其間金錢借貸糾紛，被上訴人仍表明農權路房地出售後之利
    得應返還而已。被上訴人援引抗辯農權路房地為借名登記其
    名下云云，無足可取。
  另丙○○前曾對被上訴人兒子游閔翔提起刑事傷害告訴，其
    於告訴狀固記載：「因遭債權人聲請拍賣，經家族商議由乙
    ○○及甲○○共同出資（乙○○為告訴人之弟，出資新台幣
    700萬元，甲○○出資190萬元），並約定暫由告訴人及其家
    小居住使用，並於告訴人償該款項後，再行移轉登記於告訴
    人」，且丙○○復於該傷害案原法院95年度羅簡字第299號
    案中又陳稱：「審判長我跟妳報告；我不是有條件，我沒有
    條件，我沒那麼骯髒，長輩要跟晚輩要求什麼？那麼我就沒
    有是非了嘛！而今天就是因為這間房子的原因，審判長妳也
    知道嘛，那麼我的意思就是說，為了這間房子的起因，我跟
    伊老母（指被告即被上訴人）有金錢的出入，那麼我欠她的
    我寫給她，但是這間房子當初來這標時，標980萬，耶…應
    該890萬啦…吼，加仲介費，加一些代書費用，共花了960萬
    啦，攏總total是960萬，那麼阮小弟（指原告）拿田地去抵
    押，伊投資415萬；我的意思就是說，這間房子已經過戶給
    他媽媽的名字，那他媽媽代表說一個人頭而已嘛，吼，伊老
    母做人頭，大家攏親姊妹啊嘛，啊我投資來給大姊做人頭，
    沒關係，那麼其它的就是農會貸款620萬，那麼我跟阮小弟
    商量的結果就是說：那我有跟她有出入，我來跟她算，我來
    寫給伊老母…寫給阮大姊，那麼，阮小弟拿415萬出來，這
    間房子的名在阮大姊的名下嘛，415萬吼換她要寫給伊小弟
    ，才公平嘛」等語，有告訴狀及原法院調取該案卷法庭錄音
    並當庭勘驗在卷（見本院卷(二)第130頁、原審卷第104頁至第
    105頁）。其中丙○○陳稱家族會議部分，上訴人並未參與
    ，已如前述，且丙○○陳稱被上訴人擔任人頭部分，細譯其
    用字遣詞，均僅是表明其與被上訴人有金錢糾紛，農權路房
    地既已登記被上訴人名義，即代表被上訴人係人頭，並應由
    丙○○與被上訴人會算結果立據予被上訴人，而因農權路房
    地向農會貸款部分，則應由被上訴人返還上訴人4,150,000
    元，始為公平。即倘農權路房地當初約定由證人丙○○買受
    ，而由被上訴人出名標購，則丙○○直言農權路房地是其所
    有，4,150,000元亦應由證人丙○○償還上訴人為是。被上
    訴人依丙○○前揭迂迴之陳述，據以抗辯農權路房地為借名
    登記云云，不足採信。參酌證人丙○○嗣亦於原法院坦承其
    心理認為是乙○○借給甲○○錢的，當時說上訴人投資
    4,150,000元是講錯了等語（見原審卷第132頁、第133頁）
    。是被上訴人徒以其嗣後與丙○○間金錢往來與農權路房地
    之糾紛，依丙○○部分話語，據以抗辯農權路房地是丙○○
    借名登記云云，不足為採。
  (4)綜上，上訴人主張農權路房地為被上訴人標得所有，應可採
    信，上訴人抗辯其為丙○○借名登記云云，殊無足取。
  2.被上訴人是否受有不當得利？
    被上訴人因農權路房地經執行法院查封後，旋因拍賣價格較
    低，乃由被上訴人、丙○○及其母商議，由被上訴人標售後
    ，並借予丙○○續住，而因被上訴人資金不足，遂由上訴人
    提供其所有138等地號土地、被上訴人則提供22號房地各為
    抵押，均於93年2月11日以朱讚光名義向農會貸款6,500,000
    元（上訴人部分5,000,000元，被上訴人部分1,500,000元）
    ，並匯入朱讚光設於農會帳號，使被上訴人據以繳納拍賣尾
    款，而取得農權路房地之所有權。其中被上訴人於93年4月5
    日清償前揭以上訴人及朱讚光為債務人名義部分貸款2,000,
    000元，旋於同年7月23日及同年月26日給付上訴人1,000,00
    0元及600,000元。另上訴人復以原有已設定抵押之138等地
    號土地外，再補提供同段137之2地號土地，以借新還舊之方
    式向農會借得7,000,000元，除其中4,500,000元清償朱讚光
    名義貸款債務1,500,000元、3,000,000元外，另2,497,334
    元，即撥入被上訴人設於農會0000-00-00000-0-00號帳戶，
    嗣上訴人擬將前揭提供抵押借款之138等及137之2地號土地
    出售，乃清償其中6,000,000元貸款，僅餘被上訴人自己提
    供22號房地抵押借貸部分1,000,000元未償。上訴人主張其
    因此支出4,397,334元，被上訴人並因此受有該利益，係本
    於消費借貸關係，惟此部分因上訴人未能證明其間有消費借
    貸關係意思表示之合致，而不足採，已如前述，但上訴人因
    借予138等地號及同段137之2地號土地為擔保向農會借貸，
    致受有4,397,334元之損害，被上訴人因而受有該金錢利益
    ，並因而標得農權路房地，並以該農權路房地向農會貸款，
    上訴人主張被上訴人無法律上原因而受有4,397,334元不當
    得利，應可採信。上訴人據以請求被上訴人給付4,397,334
    元，及自96年1月10日起之遲延利息，於法有據，應予准許
    。被上訴人抗辯農權路房地係丙○○借名登記，係丙○○向
    上訴人借貸4,397,334元云云，無足可取。
六、綜上所述，上訴人先位訴訟標的依消費借貸之法律關係請求
    被上訴人給付4,397,334元本息，為無理由。後位訴訟標的
    依不當得利返還請求權，請求被上訴人給付4,397,334元，
    及自96年1月10日起至清償日止，按週年利率百分之五計算
    之利息，為有理由，應予准許。又上訴人勝訴部分，兩造分
    別陳明願供擔保為准、免假執行之宣告，經核於法並無不合
    ，爰分別酌定相當擔保金額准許之。原審就同一聲明，為上
    訴人敗訴之判決，並駁回其假執行之聲請，尚有未洽，上訴
    意旨求予廢棄改判，為有理由，爰由本院予以廢棄改判如主
    文第二項所示。
七、本件事證已明，兩造其餘攻擊防禦方法及未經援用之證據，
    經本院審酌後，核與本件之結論，不生影響，爰不一一贅述
    ，附此敘明。
八、據上論結，本件上訴追加後位訴訟標的請求，為有理由，依
    民事訴訟法第450條、第78條、第463條、第390條第2項、第
    392條第2項，判決如主文。
中    華    民    國    97    年    11    月  11    日
                    民事第十一庭
                        審判長法  官  鄭雅萍
                              法  官  詹文馨
                              法  官  蘇芹英
正本係照原本作成。
如不服本判決，應於收受送達後20日內向本院提出上訴書狀，其
未表明上訴理由者，應於提出上訴後20日內向本院補提理由書狀
（均須按他造當事人之人數附繕本）上訴時應提出委任律師或具
有律師資格之人之委任狀；委任有律師資格者，另應附具律師資
格證書及釋明委任人與受任人有民事訴訟法第466條之1第1項但
書或第2項（詳附註）所定關係之釋明文書影本。
中    華    民    國    97    年    11    月    11    日
                              書記官  林初枝
附註：
民事訴訟法第466條之1（第1項、第2項）：
對於第二審判決上訴，上訴人應委任律師為訴訟代理人。但上訴
人或其他法定代理人具有律師資格者，不在此限。
上訴人之配偶、三親等內之血親、二親等內之姻親，或上訴人為
法人、中央或地方機關時，其所屬專任人員具有律師資格並經法
院認為適當者，亦得為第三審訴訟代理人。


司法院資訊處製作；財團法人民間司法改革基金會備份。
